【裁判字號】    97,訴,1003
【裁判日期】    980429
【裁判案由】    妨害自由等
【裁判全文】
臺灣桃園地方法院刑事判決              97年度訴字第1003號
公  訴  人  臺灣桃園地方法院檢察署檢察官
被      告  乙○○
上列被告因妨害自由案件，經檢察官提起公訴（97年度偵字第17
443號），本院判決如下︰
    主  文
乙○○共同意圖為自己不法之所有，以恐嚇使人將本人之物交付
，處有期徒刑陸月；又共同以非法方法，剝奪人之行動自由，處
有期徒刑肆月；應執行有期徒刑捌月。
    事  實
一、乙○○（綽號「小黑」或「黑肉」）與田協弘係朋友關係。
    緣田協弘前於民國96年11月7 日晚間7 時許，前往甲○○所
    經營位於桃園縣中壢市○○○街20號「BOSS撞球場」向甲○
    ○借款新臺幣（下同）25萬元時，與甲○○約明翌日（11月
    8 日）立即歸還。詎田協弘非但屆期拒不清償，於96年11月
    28日上午9 時30分許，再至甲○○所經營上開撞球場消費，
    甲○○趨前催討，又推稱日後有錢再還。甲○○不滿田協弘
    既有餘裕撞球消費，卻拒不返還借款，一時氣憤，出手掌摑
    田協弘臉部1 下（傷害部分未據田協弘告訴），田協弘自知
    理虧在先，遂當場向甲○○表示日後有錢再還，隨即離開。
    之後田協弘於96年12月7 日晚間9 時許，返還甲○○部分欠
    款20萬元，其餘5 萬元則僅表示無力償還。詎乙○○自田協
    弘處得知上情後，亟欲為田協弘出頭，乃與羅仕鴻（綽號高
    鴻，未據起訴）、田協弘及其綽號「大牛」之表哥商議，由
    「大牛」另找4 、5 名成年人碰面，渠等雖明知甲○○係因
    田協弘欠款不還而掌摑其臉部1 下，迄今尚有部分欠款未清
    償完畢，竟共同基於意圖為自己不法所有之犯意聯絡，於97
    年1 月10日凌晨0 時10分許，前往甲○○所經營上址撞球場
    。乙○○甫一入場，即對甲○○恫稱：「小田是我的手下，
    我小弟錢都還你了，你為何還動手打人？現在你必須要拿錢
    出來擺平這件事」、「你有2 間撞球場，1 間算你100 萬，
    你要拿200 萬出來擺平這件事，不然你別想在中壢繼續營業
    」等加害財產之事恐嚇甲○○，使甲○○心生畏懼。甲○○
    聞言表示其資力有限，於雙方討價還價過程中，乙○○為對
    甲○○施壓，接續對之恫稱：「你不要以為我們是一般的小
    流氓，你的店到底還想不想要開」等語，在旁之羅仕鴻亦用
    力擊打甲○○背部，並嚇稱：「幹！你沒給人抓去山上埋過
    是不是！要不要試試看」等語。嗣乙○○因不耐甲○○一再
    提議降低金額，復又恫稱：「75萬不要再講了，再講的話你
    店就不要開了，那後果你自己負責」，致甲○○心生畏懼，
    不得已答應給付田協弘75萬元。乙○○等人為順利於當日取
    得金錢，又共同基於剝奪他人行動自由之犯意聯絡，強行以
    帶同甲○○前往位於桃園縣中壢市○○路「東坡居紅茶坊」
    之非法方法，剝奪其行動自由。期間乙○○承前同一之恐嚇
    取財犯意聯絡，接續對甲○○恫稱：「媽的！今天我一定要
    拿到現金，最少要看到15萬，沒拿到現金我絕對不會放人，
    你想清楚！」等語，脅迫甲○○給付金錢，甲○○只好以電
    話聯絡向綽號「賀老」之友人商借15萬元，嗣由「賀老」攜
    帶15萬元現金至東坡居紅茶坊交予甲○○，再由甲○○轉交
    予乙○○。乙○○收受15萬元後，仍覺不足，遂又限期甲○
    ○1 個月後給付餘款60萬元，乙○○復命令「大牛」強押甲
    ○○返家拿取空白支票，於同日（1 月10日）凌晨4 時許，
    回到東坡居紅茶坊時，迫使甲○○簽發4 張面額各為15萬元
    之支票交予乙○○，而行無義務之事，乙○○等人取得支票
    ，見目的得逞，始將甲○○釋放，而一起駕車離去。嗣乙○
    ○獲悉甲○○將上情報警處理後，為恐遭訴追，遂將前揭4
    紙支票返還予甲○○，並央求勿再追究。
二、案經桃園縣政府警察局移請臺灣桃園地方法院檢察署檢察官
    偵查起訴。
    理  由
壹、程序方面：
一、按被告以外之人於偵查中向檢察官所為之陳述，除顯有不可
    信之情況者外，得為證據，刑事訴訟法第159 條之1 第2 項
    定有明文。查證人甲○○於偵查中既係以證人身份陳述，且
    經檢察官告以具結義務及偽證處罰後命之朗讀結文具結，因
    該證人均係於負擔偽證罪處罰之心理下證述，並以具結擔保
    其供述真實性，復無受其他不當外力干擾情形，可信性極高
    ，本院審酌該證人於偵查中具結證述之際，其外部附隨之環
    境或條件並無不當，是依上說明，其於偵查中所為證言，具
    有證據能力，而得為證據。
二、次按被告以外之人於檢察事務官、司法警察官或司法警察調
    查中所為之陳述，與審判中不符時，其先前之陳述具有較可
    信之特別情況，且為證明犯罪事實存否所必要者，得為證據
    ，刑事訴訟法第159 條之2 亦有明文。被告以外之人於檢察
    事務官、司法警察（官）調查時所為之陳述，依同法第159
    條規定，本無證據能力，必須具備「可信性」及「必要性」
    二要件，始適用上開規定而例外具有證據能力，得作為判斷
    之依據。所謂「較可信之特別情況」，係屬「信用性」之證
    據能力要件，而非「憑信性」之證據證明力，法院應比較其
    前後陳述當時之原因、過程、內容、功能等外在環境加以觀
    察，以判斷先前之陳述，是否出於真意之供述、有無違法取
    供等情形，其「信用性」獲得確保之特別情況（最高法院96
    年度臺上字第514 號、98年度臺上字第1912號判決意旨可為
    參照）。查證人甲○○於警詢時以秘密證人A1身份而為陳述
    時，已陳稱其所為陳述實在（見證保卷第55頁），且於檢察
    官偵訊時雖較簡略，但仍與警詢時所證互核一致（見證保卷
    第61至62頁），再稽之卷內資料，證人甲○○復從未曾提及
    其於第1 次警詢時之陳述，係受司法警察以不正方法或違背
    法定程序所取得。本院斟酌上情，認證人甲○○於警詢時之
    陳述確係出於真意，且因甲○○於警詢時之陳述距事發時間
    較相近，記憶較為清晰，客觀上應具有可信之特別情況；另
    參以證人甲○○嗣於本院審理時翻異前詞，為達發現實質真
    實之目的，如摒除甲○○前開警詢中之審判外陳述，已無從
    再就同一供述者，取得與其於警詢中陳述之相同供述內容，
    倘以其他證據代替，亦無從達到同一之目的，而為證明被告
    乙○○有無恐嚇取財等犯罪事實存否所必要，是認其於警詢
    中所為陳述，亦有證據能力。
三、再者，本案認定事實所引用之文書證據，並無證據證明係公
    務員違背法定程式所取得，亦無刑事訴訟法第159 條之4 之
    顯有不可信之情況與不得作為證據之情形。本院斟酌本案卷
    內之證據並非非法取得，亦無證明力明顯過低之情形，且經
    本院於審判期日依法進行證據之調查、辯論，被告於訴訟上
    之程序權即已受保障，故前揭各該證據，均得採為證據，合
    先敘明。
貳、實體方面：
一、訊據被告乙○○固不否認曾於上開時日夥同羅仕鴻、田協弘
    及其表哥「大牛」、「大牛」另找之4 、5 名友人前往甲○
    ○所經營之「BOSS撞球場」，亦確曾向甲○○陳稱：「就決
    定75萬，不要再講了，再講的話你的店就不用開了」、「你
    有2 間撞球場，一間算100 萬，你要拿200 萬出來擺平」、
    「今天一定要拿到現金」各等語，惟矢口否認有何恐嚇取財
    及妨害自由之犯行，辯稱：那是玩笑話，是大牛說他表弟田
    協弘跟一家撞球場老闆有金錢糾紛，問我有沒有認識，我說
    有，大牛就要我幫忙去協調他們的糾紛云云。
二、經查：
(一)、關於田協弘如何於上開時日向甲○○借款屆期拒不清償，甲
    ○○一時氣憤難抑，遂朝田協弘臉部掌摑1 下等事實，業據
    證人即被害人甲○○於警詢時以秘密證人A1身分指稱：「…
    …於96年11月7 日下午7 時許，甲○○店內的客人田協弘到
    店裡找甲○○說：我現在急需用錢，希望甲○○借他新臺幣
    25萬元，明天（96年11月8 日）就會歸還。於是甲○○不疑
    有他，就借了田協弘新臺幣25萬元，隔天田協弘並未還甲○
    ○錢」、「96年11月28日上午9 時30分許，田協弘再度到撞
    球場時，甲○○就叫田協弘還前，田協弘回說：再給他一陣
    子，有錢再還。甲○○聽了就很生氣的說：你每次來店裡身
    上都帶了很多錢，為什麼就不還。於是就動手打了田協弘一
    個耳光。田協弘就說：過一陣子有錢再還。說完便離去。」
    、「直到96年12月7 日晚上9 時許，田協弘到甲○○店裡還
    甲○○新臺幣20萬元，並說：我就還你二十萬元，剩下的還
    不出來了就這樣，說完就離開了」等語（見證保卷第52頁）
    ，及於本院審理時具結證稱：「田協弘他跟我有借貸關係，
    有一陣子約好要還我錢，後來他沒有還我，但是他身上明明
    有錢，我氣不過，就打了他一巴掌」等語綦詳（見本院98年
    3 月4 日審判筆錄第4 頁）。經核其前後陳述一致而無矛盾
    。再參以卷附由被告乙○○當庭所提出，且由證人甲○○事
    後所書寫之陳述意見書，其上固有記明：「本人認為乙○○
    及羅仕鴻有點委屈無辜，在此把當天所發生的事情原委做個
    更詳細的陳述」等語，但仍同時敘及：「田協弘因為跟我有
    借貸關係，欠我二十五萬元，拖了很久一直不還，且身上經
    常都還著數萬元，經我屢次向田催討，他卻說身上的錢是要
    簽賭職棒翻本用的，過陣子再想辦法還我，於是我一時氣奮
    （應係「憤」之誤載），跟田發生口角，就打了田一巴掌」
    等語（見本院卷第144 頁反面），亦與其前於警詢及本院審
    理時證述情節相符。此部分之事實，即堪認定。
(二)、其次，關於被告乙○○如何於上開時地對被害人甲○○實施
    恐嚇取財及剝奪行動自由等事實，復據證人甲○○先後於：
    (1)97年1 月14日警詢時以秘密證人A1身分指稱：「97年1 月
    10日凌晨0 時10分許，田協弘帶了竹聯幫信堂份子20幾個人
    到甲○○店裡」、「一到店裡竹聯幫信堂份子『綽號黑哥』
    即跟甲○○說：『我是竹聯幫信堂份子，小田是我的手下，
    我小弟錢都還你了，你為何還動手打人？現在你必須要拿錢
    出來擺平這件事』、『你有2 間撞球場，1 間算你100 萬，
    你要拿200 萬出來擺平這件事，不然你別想在中壢市繼續經
    營』」、「甲○○聽完後害怕受到傷害，便苦苦向『綽號黑
    哥』哀求說：我沒有這麼多錢，十萬可不可以」、「『綽號
    黑哥』即說：我們是中壢信堂的，你不要以為我們是一般的
    小流氓，你的店到底還想不想開」、「同時乙○○的兄弟『
    高鴻』（即羅仕鴻）就用手很用力的打甲○○的背部並恐嚇
    說：『幹！你沒給人抓去山上埋過是不是！要不要試試看！
    』」、「甲○○聽了之後心中非常害怕並顫抖的回答說：真
    的沒有錢。又苦苦哀求乙○○可不可以少一點。乙○○說：
    『那80萬處理』。甲○○說：可不可以再少一點。乙○○聽
    完以後便用非常兇惡的口氣說：『75萬不要再講了，再講的
    話你店就不要開了，那後果你自己負責』」、「甲○○聽完
    以後，心中非常害怕，就只好答應乙○○」、「乙○○即命
    手下20幾個人強押甲○○到中壢市○○路『東坡居紅茶坊』
    ，乙○○又向甲○○恐嚇說：『媽的！今天我一定要拿到現
    金，最少要看到15萬，沒拿到現金我絕對不會放人，你想清
    楚！』」、「於是甲○○就打電話給朋友（綽號賀老）借了
    15萬，當面交給乙○○，乙○○把錢拿給羅仕鴻當面清點數
    目，並說剩下的60萬限你一個月內拿出來」、「甲○○哀求
    乙○○說：真的拿不出這麼多錢，可不可以讓我分期付款，
    我還剩下4 張支票，是不是可以在一年內付給你們」、「乙
    ○○說：『你不要裝蒜，60萬我讓你分4 期8 個月拿出來，
    你馬上把票開出來』，甲○○看到乙○○等20多人每個人都
    凶神惡煞，不敢再得罪他們就說：我支票簿沒帶在身上。乙
    ○○聽到後很生氣用手拍桌子起身用非常兇惡的口氣指著甲
    ○○說：『幹！你跟我裝肖仔就對了』」、「當時乙○○馬
    上叫了一個不知名小弟押著甲○○回家拿支票。甲○○就被
    押著回家拿支票，以後回到東坡居當場開4 張面額各15萬（
    共計60萬元）的支票給乙○○開完支票以後，於10日凌晨4
    時許乙○○他們才放了甲○○」等語（見證保卷第52至54頁
    ）；(2)於97年3 月4 日偵訊時仍具結證稱：「97年1 月10日
    ，田協弘帶同乙○○及20餘人到我店內，湯向我稱田是他的
    手下，說我打了他，要我拿200 萬元解決，如不拿出來讓我
    在中壢不能繼續做，我說我沒那麼多錢要給他10萬，湯說他
    是中壢信堂，不是一般小流氓問我店要不要繼續開」、「羅
    仕鴻他們在旁邊聽到，就用手拍我的背，說是不是沒被人抓
    去山上埋過，要不要試試看」、「湯後來就說不然拿80萬出
    來，如果拿出來要我後果自負」、「我告訴他支票放在家裡
    ，之後他叫其中一個手下跟我回家拿，之後把我帶到東坡居
    紅茶坊，………，在紅茶店內我告訴湯我沒辦法一次開60萬
    ，要求分期，湯就要我開4 張，每張面額都是15萬元支票，
    合計60萬支票給他，另外當天我跟『賀老』借現金15萬元也
    交給他之後，他們才放我走」等語明確（見證保卷第61頁）
    。本院審酌證人甲○○前揭所述，距案發時刻較近，較無暇
    斟酌利害關係而為不實陳述，亦無餘裕故作迴護之詞，本具
    有較可信之特別情形，且經核其上開所述，非但前後陳述一
    致而無瑕疵可指，另依前揭由被告乙○○所提出、經證人甲
    ○○撰寫之陳述意見書觀之，其上既已記明：「因為田協弘
    、乙○○、羅仕鴻等人都是我球場裡的客人，大家都是很熟
    悉，常有互動」等語（見本院卷第144 頁），則證人甲○○
    更無編派虛偽情節以陷被告乙○○於不利之動機。況即被告
    乙○○自身於遭警查獲後，復於警詢時坦言：「因為甲○○
    欺負大牛的朋友弟弟，所以夥同我、羅仕鴻及約10餘名小弟
    向甲○○恐嚇勒索錢財新臺幣75萬元」、「我有向被害人甲
    ○○講過：『就決定75萬元不要再講了，再講的話你店就不
    要開了，那後果你自己負責！』、『媽的！今天我一定要拿
    到現金，最少要看到15萬，沒拿到現金我絕對不放人，你想
    清楚！』」、「當時是大牛所帶的人強押著被害人甲○○回
    家拿支票，並開立4 張面額各15萬元（共計60萬）支票至凌
    晨4 時許，才讓甲○○離去」等語（見97偵字第20514 號卷
    二第111 至113 頁、97偵字第17443 號卷一第401 至404 頁
    ），益徵證人甲○○前揭所述實在。是此部分之事實，亦堪
    認定。
(三)、證人甲○○事後雖於本院審理時證稱：他說叫我要給醫藥費
    ，有些人就協調，說大家都認識，不要拿錢，要我請他們去
    吃吃喝喝，後來我就請他們去吃吃喝喝；當天我身上沒有錢
    ，他們要我先開支票，之後去吃吃喝喝，再決定支票要不要
    還我；當時開了4 張總共金額60萬元的支票，我沒有拿現金
    給他們；支票是在東坡居茶坊拿到，我跟他們說店裡太多人
    ，談事情不方便，後來我們就改去茶坊商量這件事情；被告
    到我們店的當時，田協弘已經全部還清25萬元；被告是開玩
    笑的對我說，你開2 間球場，你打了人，一間100 萬，應該
    要拿200 萬出來賠償，我當時沒有用電話聯絡朋友借款15萬
    元，我是借5 、6 萬請被告他們吃飯喝酒；我當初會去告他
    們是因為我開支票給他們，他們說會還我支票，但是隔天他
    們沒有還給我，我很心急就去分局報案，或許當初的筆錄有
    比較誇張，因為我急著想要拿回支票。在我報案之後，他們
    才把支票還我各云云。但查：
  1.按開設撞球場提供娛樂服務為業者，為免因細故爭執，而遭
    人搗亂尋釁，縱遇糾紛，亦多僅願採息事寧人態度處理，此
    實為人情之常。而證人甲○○既係以開設撞球場營生，在中
    壢地區甚且尚有2 家撞球場經營中，為免事端一再擴大以致
    與人結怨，自當更有不予追究之心態。此由徵諸證人甲○○
    於偵訊時陳稱：「（上開支票有無兌現？）沒有，湯要我以
    現金換支票，我說我沒有錢並且已經報警，湯就把票還我，
    並要我不要去報警」等語（見證保卷第12頁）益明。是以，
    本院自難僅憑證人甲○○事後於本院審理中翻異之詞，遽認
    其前於警、偵訊中所為證述內容並不可採，先予敘明。
  2.證人甲○○雖於本院審理時陳稱：當時心急想要拿回支票而
    報警，故陳述內容較為誇張云云。然經本院訊以：「（既然
    在你報案後隔天，被告他們就將支票還你，所以在事隔兩月
    後，檢察官訊問你的時候，你還會向報案時因為心急支票沒
    有拿回來而故意誇張或是虛偽陳述事實經過嗎？）」時，證
    人甲○○亦明白表示：「不會」（見本院98年3 月4 日審判
    筆錄第10頁）。茲因證人甲○○於警詢及偵訊時所述內容均
    屬相符，有如前述，則其不論在支票取回之前後，所為陳述
    情節既然未有不同，則其於警詢中所為之陳述，即難指有何
    誇大之處。
  3.實則由被告乙○○均已直言確曾對之陳稱：「我有向被害人
    甲○○講過：『就決定75萬元不要再講了，再講的話你店就
    不要開了，那後果你自己負責！』、『媽的！今天我一定要
    拿到現金，最少要看到15萬，沒拿到現金我絕對不放人，你
    想清楚！』」各等語，亦於偵訊時供稱田協弘僅返還借款20
    萬元，至於所剩5 萬元則並未清償，然證人甲○○猶於本院
    審理時否認曾聽聞被告乙○○曾對其陳稱上開各該言語，更
    表示田協弘已清償全部借款25萬元完畢等情節觀之，並佐以
    證人甲○○於本院審理時所證：「（被告於本次開庭前有無
    找過你？）有，他問我為何筆錄做的那麼誇張，有些跟事實
    不符」等語，更見證人甲○○乃係因受被告乙○○事後之施
    壓而曲意迴護甚明。
  4.綜上各情，本院認證人甲○○嗣於審理中翻異前詞所為之證
    述，均與卷存事證所呈不符，復因事後受不當外力干擾以致
    曲意迴護，不值採憑。
(四)、至被告乙○○雖以前詞云云置辯，但查：
  1.被告乙○○於警訊時先是供稱：「是大牛向甲○○恐嚇勒索
    錢財，當時我有去，因為甲○○欺負大牛的朋友弟弟，所以
    夥同我、羅仕鴻及約10餘名小弟向甲○○恐嚇勒索錢財新臺
    幣75萬元」云云（見97年度偵字第17443 號卷一第403 頁）
    ；嗣於偵訊時改稱：「（你有無與羅仕鴻於97年1 月10日0
    時10分許前往在中壢市○○○街20號BOSS撞球場？）是，我
    跟羅仕鴻還有綽號大牛及大牛的朋友，共十幾個人去撞球場
    ，因為大牛的朋友弟弟與甲○○有輪盤賭博的糾紛，因為該
    人在甲○○撞球場賭輸25萬元，該人有償還20萬元，之後剩
    下5 萬元跟甲○○談時就被他打，該人就請我們去處理」云
    云（見97偵字第17443 號卷一第421 頁）；嗣於本院準備程
    序時又稱：「我們去那裡是要談欠債的原因，還有要問甲○
    ○為何打他逼他簽本票，還押著他回家拿錢」等語（見本院
    院第139 頁）。細繹被告乙○○上開所供，不論係委託人究
    否為「大牛」抑或田協弘，委託之事由究係出於「輪盤賭博
    之糾紛」或者「剩餘5 萬元跟甲○○談時被毆打」，乃至於
    案發當天有無恐嚇勒索錢財，抑或僅係單純出面協調各節，
    前後陳述反覆不一，本院已難輕信。則被告乙○○是否確係
    為出面協調田協弘曾遭甲○○毆打一事、其又有無權限得代
    田協弘出面處理，即非無疑。況依證人甲○○於警詢所述，
    田協弘乃係在欠款25萬元分文均未清償之情形下遭其掌摑，
    並非如被告乙○○所供：「係剩餘5 萬元跟甲○○談時被毆
    打」云云。果被告乙○○確係為田協弘遭掌摑一事要求甲○
    ○賠償，衡諸常情，亦多會提出相關驗傷或醫藥費繳納證明
    ，詎被告乙○○非但均未提出，甚且逕以被害人既然開設2
    家撞球場，自應以一家100 萬為標準，開口要求被害人應賠
    償200 萬元，明顯與一般協調傷害事件賠償之作法不符。抑
    有甚者，被告乙○○非但在收取甲○○綽號「賀老」之友人
    到場所交付之15萬元現金時，逕行交予羅仕鴻清點，甚且於
    被害人甲○○簽發完畢後，又獨自予以收受等情，業據證人
    甲○○證述如上，尤與正當催討債務之流程最終仍應交回予
    債權人不合。另佐以被告乙○○事後聽聞被害人業已報警處
    理後，隨即將支票予以返還，並要求被害人不要報警之舉，
    更見其亟欲藉由返還支票而粉飾先前之所為。否則，被告乙
    ○○為何不經被害人同意即將支票返還？又為何甫一知悉被
    害人業已報警隨即將支票奉還？在在均有可疑。本院經綜合
    上述各點，認被告乙○○等人於表面上雖揚稱係為田協弘遭
    甲○○掌摑一事前來興師問罪，但實質上卻係意在向甲○○
    索討金錢而有不法所有之意圖。被告乙○○事後辯稱：僅係
    協調債務云云，無非僅係畏罪情虛之詞，不足採憑。
  2.其次，觀諸本案事發經過，被害人甲○○既係於深夜凌晨突
    見被告乙○○夥同羅仕鴻、田協弘及其表哥「大牛」暨「大
    牛」所另找4 、5 名成年男子進入店內，除遭乙○○再三以
    「就決定75萬元不要再講了，再講的話你店就不要開了，那
    後果你自己負責！」、「媽的！今天我一定要拿到現金，最
    少要看到15萬，沒拿到現金我絕對不放人，你想清楚！」各
    等語恫嚇外，羅仕鴻甚且亦朝其背部拍擊進而嚇稱：「幹！
    你沒給人抓去山上埋過是不是！要不要試試看」等語，本於
    一般社會客觀經驗法則觀察，已足以造成被害人甲○○因而
    心生畏懼。實由衡諸一般社會通念，並考量甲○○與田協弘
    二人並非公眾人物，社會地位、知識教育程度亦屬中等，且
    本件乃係肇因於田協弘雖有錢玩樂卻拒不清償積欠甲○○借
    款，方致甲○○一時氣憤難抑，朝其臉部掌摑1 下，甚且田
    協弘至今尚餘5 萬元借款並未清償完畢等節，甲○○縱應負
    賠償責任，數額亦不應高達75萬元、遑論係200 萬元，並佐
    以甲○○一再要求降低賠償數額之情，衡諸一般社會通念，
    已難認確屬合理之和解賠償條件。苟非甲○○於案發當時確
    已因受不法加害心生畏懼，又豈有先行給付被告乙○○15萬
    元現金，之後又再簽發4 張面額各為15萬元支票予被告收執
    之可能。是被告乙○○辯稱：上開言語均係玩笑話云云，核
    屬避重就輕之詞，亦不可信。
  3.再者，被害人甲○○既係「BOSS撞球場」老闆，該撞球場之
    環境由其管理經營，倘若雙方當時確均和平進行協調討論，
    被害人甲○○大可在球場內招待被告乙○○等人茶水飲品，
    一方面免去奔波之累，一方面又可看顧店內生意，詎甲○○
    竟均捨此不為，明知被告乙○○、羅仕鴻均已先後出言對之
    不利恫嚇，卻仍敢獨身與被告乙○○、羅仕鴻、田協弘及其
    表哥「大牛」、「大牛」另找之4 、5 名成年男子一同轉往
    東坡居紅茶坊，明顯乖離常情。苟非因遭不法外力箝制而不
    敢離去，何至若此？是被告乙○○空言否認不曾剝奪被害人
    甲○○之行動自由云云，顯非事實，並不足採。
  4.被告乙○○復辯稱被害人甲○○所簽發之4 張支票均係其自
    己偕同友人返家拿取，並非遭其強押云云。惟其就此所辯，
    非但核與證人甲○○於警、偵訊時所證情節不符，更與其自
    身於：(1)警詢時所供：「當時是大牛所帶的人強押著被害人
    甲○○回家拿支票，並開立4 張面額各15萬元（共計60萬）
    支票至凌晨4 時許，才讓甲○○離去」云云（見97年度偵字
    第17443 號卷一第403 頁反面），及(2)於偵訊時所供：「（
    你教唆何人強押著被害人甲○○回家拿支票，當場開4 張面
    額各15萬元（共計60萬）支票至凌晨4 時許，才將被害人釋
    放？）之後又改成各15萬4 張支票，我叫大牛帶他回家拿支
    票」云云（見同上偵卷第422 頁）一再矛盾，本院亦無法採
    信。其就此所辯，仍無可採。
(五)、綜上各節，本件被告乙○○實施恐嚇取財及剝奪行動自由之
    犯行，洵堪認定，其上開所辯無一可採，本件事證已臻明確
    ，應予依法論科。
三、按刑法第346 條第1 項恐嚇取財罪之構成，以犯人所為不法
    之惡害通知達到於被害人，並足使其心生畏懼而交付財物為
    要件；又刑法第302 條第1 項之剝奪他人行動自由罪，以私
    行拘禁或以其他非法方法，剝奪人之行動自由為要件。所謂
    非法方法，當包括強暴、脅迫、恐嚇等足以剝奪他人行動自
    由之情形在內。故剝奪他人行動自由所實施之非法方法，縱
    合於刑法第三百零五條恐嚇危害安全之情形，仍應視為剝奪
    他人行動自由之部分行為，不應再論以該恐嚇危害安全罪，
    最高法院45年臺上字第1450號、88年度臺上字第6758號判決
    意旨，可為參照。是核被告乙○○所為，係犯刑法第346 條
    第1 項恐嚇取財罪、第302 條第1 項剝奪他人行動自由罪。
    被告乙○○與羅仕鴻、田協弘、「大牛」及其成年4 、5 名
    友人間，就上開犯行均有犯意聯絡及行為分擔，應論以共同
    正犯。本件被告乙○○及其共犯羅仕鴻等人於實施恐嚇取財
    之過程中，既係以如事實欄所述之將來惡害通知被害人甲○
    ○，並使之心生畏怖，自屬包含於恐嚇取財之同一意念之中
    ，而視為恐嚇取財之部分行為，既不發生所謂低度之恐嚇危
    害安全罪，為高度之恐嚇取財罪所吸收之問題，亦不應獨立
    論罪。是檢察官認被告乙○○另涉犯刑法第305 條之罪，容
    有誤會。被告乙○○基於同一恐嚇取財之犯意，於密切接近
    之時間及地點接續恫嚇甲○○，係以一行為侵害同一之法益
    ，各行為之獨立性極為薄弱，且係出於同一恐嚇取財之目的
    ，依一般社會健全觀念，在時間差距上，難以強行分開，應
    視為數個舉動之接續施行，合為包括之一行為予以評價，屬
    接續犯。又被告以非法方法強押甲○○之行動自由中，恐嚇
    甲○○，並強制其賠償而簽發上述支票，以此脅迫之方法使
    人行無義務之事，毋庸論以刑法第304 條第1 項、同法第
    305 條等罪，以刑法第302 條第1 項剝奪他人行動自由罪論
    處即足。被告乙○○所犯上開二罪，犯意各別，罪名不同，
    應予分論併罰之。爰審酌被告乙○○正值青壯，不思憑藉己
    身勞力賺取生活所需，竟假藉名目向被害人索討金錢，甚至
    以強押被害人之方式迫使其簽發支票，所為非但造成被害人
    心中極大恐懼不安，更嚴重破壞社會安寧秩序，且於犯後猶
    飾詞否認犯行，復未與被害人甲○○達成和解之賠償，難見
    確已悔悟，爰各量處如主文所示之刑，並定應執行刑，以示
    懲儆。
四、扣案之身分證及行照影本各1 張、支票號碼各為CU0000000
    、FA0000000 、FA0000000 、FA0000000 ，發票人為張晏三
    之本票2 張、林志龍之本票1 張、彭邱梅之本票1 張、號碼
    各為00000000號及00000000號之退票理由單2 張，經查均與
    本案無關，至扣案門號為0000000000號行動電話雖屬被告所
    有，惟係供其日常生活聯絡之用，均非被告所有供本件犯罪
    所用之物，又非違禁物，爰均不為沒收之諭知，附此敘明。
據上論斷，應依刑事訴訟法第299 條第1 項，刑法第28條、第34
6 條第1 項、第302 條第1 項、第51條第5 款，刑法施行法第1
條之1 第1 項前段、第2 項，判決如主文。
本案經檢察官吳佳美到庭執行職務。
中    華    民    國    98    年    4     月    29    日
                  刑事第八庭    審判長法  官   林惠霞
                                      法  官   張明儀
                                      法  官   呂綺珍
附錄論罪科刑法條：
中華民國刑法第302條
（剝奪他人行動自由罪）
私行拘禁或以其他非法方法，剝奪人之行動自由者，處5 年以下
有期徒刑、拘役或3 百元以下罰金。
因而致人於死者，處無期徒刑或7 年以上有期徒刑，致重傷者，
處3 年以上10年以下有期徒刑。
第 1 項之未遂犯罰之。
中華民國刑法第346條
（單純恐嚇罪）
意圖為自己或第三人不法之所有，以恐嚇使人將本人或第三人之
物交付者，處6 月以上5 年以下有期徒刑，得併科1 千元以下罰
金。
以前項方法得財產上不法之利益，或使第三人得之者，亦同。
前二項之未遂犯罰之。
以上正本證明與原本無異。
如不服本判決應於收受判決後10日內向本院提出上訴書狀，並應
敘述具體理由。其未敘述上訴理由者，應於上訴期間屆滿後20日
內向本院補提理由書(均須按他造當事人之人數附繕本)「切勿逕
送上級法院」。
                                      書記官   范升福
中    華    民    國    98    年    4     月    29    日


司法院資訊處製作；財團法人民間司法改革基金會備份。
